【裁判字號】    98,台上,1449
【裁判日期】    980319
【裁判案由】    貪污
【裁判全文】
最高法院刑事判決            九十八年度台上字第一四四九號
上  訴  人  甲○○
選任辯護人  江錫麒律師
上  訴  人  丁○○
選任辯護人  張績寶律師
上  訴  人  乙○○
            丙○○
上 列二 人
選任辯護人  賴淑惠律師
上列上訴人等因貪污案件，不服台灣高等法院台中分院中華民國
九十七年六月二十六日第二審判決（九十六年度上訴字第一０四
號，起訴案號：台灣苗栗地方法院檢察署九十一年度偵字第一六
二三號），提起上訴，本院判決如下：
    主  文
原判決撤銷，發回台灣高等法院台中分院。
    理  由
本件原判決維持第一審依刑法修正前牽連犯之規定，從一重分別
論處上訴人甲○○、丙○○共同公務員，對於主管之事務，明知
違背法令，直接圖其他私人不法利益，因而獲得利益各罪刑（甲
○○處有期徒刑貳年拾月；丙○○處有期徒刑貳年捌月；均褫奪
公權參年）；又維持第一審分別論處上訴人乙○○、丁○○共同
公務員，對於主管之事務，明知違背法令，直接圖其他私人不法
利益，因而獲得利益各罪刑（乙○○處有期徒刑貳年捌月，褫奪
公權參年。丁○○處有期徒刑壹年捌月，褫奪公權貳年，緩刑肆
年）；駁回上訴人等在第二審之上訴，固非無見。
惟按證據雖已調查而其內容尚未明瞭者，即與未經調查無異，如
遽行判決，仍屬應於審判期日調查之證據未予調查，自非適法。
又民國九十年十一月七日修正公布之貪污治罪條例第六條第一項
第四款，將圖利罪之犯罪構成要件修正為「對於主管或監督之事
務，明知違背法令，直接或間接圖自己或其他私人不法利益，因
而獲得利益」，同時刪除未遂犯處罰之規定，相較於舊法其犯罪
構成要件已因修正而減縮。本件乙○○、丙○○上訴意旨以：原
判決認定上訴人等直接圖利如原判決附表（下稱附表者，均同）
所示八十七戶半倒戶慰問金每戶新台幣（下同）十七萬元，以及
補助每受災戶每人每月租金三千元，合計圖本案受災戶二千八百
三十二萬六千元之不法利益。但與扣案證物「震災住戶救助金發
放清冊」發放金額欄所載半倒補助金每戶十萬元之金額不符。且
原判決並未說明附表八十七人是否均已實際領取款項。又對圖利
租金部分，除附表所示八十七人外，每戶其餘受圖利人為何？人
數多少？受圖利金額若干等，原判決均未說明，有認定事實與卷
內證據不相符合及理由矛盾之違法云云。經查尚非全然無據，且
依據原判決事實所認定圖利半倒戶每戶十七萬元，及補助每受災
戶每人每月租金三千元（共發放一年），則以附表所示圖利八十
七人計算，所圖利之總金額應為一千七百九十二萬二千元，而非
二千八百三十二萬六千元。果爾，受災戶每人每月租金三千元部
分，似非僅原判決附表所示圖利之八十七人，究竟「震災住戶救
助金發放清冊」所列本件相關之受災戶是否確已實際領取補償金
？又對圖利租金部分，除附表所示八十七人外，每戶其餘受圖利
之人為何？人數多少？所圖利之總金額是否確為二千八百三十二
萬六千元，仍有疑義。依首開說明，原判決有調查職責未盡及理
由不備之違法。又原判決認甲○○、丙○○除犯貪污治罪條例第
六條第一項第四款之圖利罪外，另牽連犯刑法第二百十六條、第
二百十三條之行使公務員登載不實罪，而乙○○、丁○○並無牽
連犯刑法第二百十六條、第二百十三條之行使公務員登載不實罪
之問題。但依原判決事實之認定: 甲○○乃於同年十月二十一日
下午三時許，在卓蘭鎮公所召開協調會，於會中仍接續上開圖利
之犯意，再為「依據苗栗縣建築師公會勘查所貼黃色標籤發放標
準，經里長、里幹事及管區警察核章後送鎮公所核發」之裁示。
另負責審核「住屋災害勘查報表」之丙○○，亦與甲○○同具圖
利於本案受災戶及行使偽造公文書之犯意聯絡，由丙○○召集不
知情之卓蘭鎮公所臨時人員詹秀玉、陳嘉琪等人，共同另行製作
本應由丁○○基於其里幹事職務應製作之本案受災戶「住屋災害
勘查報表」後，發給不知情之本案受災戶，由各受災戶自行於該
勘查報表上勾填受損情形為半倒，以完成本案受災戶之「住屋災
害勘查報表」，並由丙○○影印「房屋半倒切結書」交給本案受
災戶簽具，再交由與甲○○、丙○○等人同具上開圖利犯意聯絡
之丁○○蓋用職章，及交予不知情之員警劉耀焜或周建岑或陳光
明、里長賴秋蓉蓋章，以完成受災房屋勘查之形式，繼而交由不
知情之課員廖木枝，及與甲○○、丙○○及丁○○同具上開犯意
聯絡之乙○○及丙○○核章，卓蘭鎮公所即據此核發半倒戶慰助
金每戶十七萬元（含苗栗縣政府發放之慰問金二萬元）及補助每
受災戶每人每月房屋租金三千元（共發放一年），合計圖本案受
災戶二千八百三十二萬六千元之不法利益，且足生損害於重建委
員會對發放慰助金、苗栗縣政府發放慰問金及補助房屋租金之正
確性等情（見原判決第三、四頁）。及理由之說明：「再就被告
甲○○、乙○○等人，對被告丁○○上述加註意見之住屋災害勘
查報表，表示大為不滿，認為被告丁○○此舉，將會造成系爭災
民無法領得半倒慰助金。被告甲○○並因此而訓斥被告丁○○，
並將該住屋災害勘查報表作廢，復由被告丙○○、乙○○召集證
人陳嘉琪等人，重新謄寫住屋災害勘查報表等情觀察，可證被告
甲○○等人知悉國工局二次鑑定對本案八十七戶受災戶之住屋，
鑑定為不符合半倒之標準，此項鑑定結果，會令該等住戶無法領
得半倒慰助金，方有將被告丁○○加註意見之住屋災害勘查報表
作廢，另外依據被告丁○○所填製之上述住屋災害勘查報表，重
新謄寫未有上述加註意見之住屋災害勘查報表，以利該等住戶申
領住屋半倒慰助金的舉動」等語（見原判決第六六頁）。如均屬
無訛，乙○○、丁○○除共犯貪污治罪條例第六條第一項第四款
之圖利罪外，似另牽連犯刑法第二百十六條、第二百十三條之行
使公務員登載不實之罪，原判決就此未加論列，亦有判決理由矛
盾之未當。上開違誤或為上訴意旨所指摘，或為本院得依職權調
查之事項，應認有撤銷發回更審之原因。
據上論結，應依刑事訴訟法第三百九十七條、第四百零一條，判
決如主文。
中    華    民    國  九十八  年    三    月   十九   日
                      最高法院刑事第十二庭
                          審判長法官  黃  一  鑫
                                法官  張  春  福
                                法官  林  勤  純
                                法官  李  錦  樑
                                法官  陳  國  文
      本件正本證明與原本無異
                                      書  記  官
中    華    民    國  九十八  年    三    月  二十三  日
                                                      Ｑ


司法院資訊處製作；財團法人民間司法改革基金會備份。
